ACORDAO-COMPLETO-2474269

ACÓRDÃO 2888/2021 ATA 47/2021 - PLENÁRIO

VISTOS, relatados e discutidos estes autos de recurso de reconsideração interposto por José Domingos Soares, contra o Acórdão 2274/2019-TCU-Plenário;
ACORDAM os Ministros do Tribunal de Contas da União, reunidos em sessão do Plenário, com fundamento nos arts. 32, inciso I, e 33, da Lei 8.443/1992, e ante as razões expostas pelo relator, em:
9.1. conhecer do recurso interposto para, no mérito, negar-lhe provimento;
9.2. dar ciência desta deliberação ao recorrente e aos demais interessados.

Recurso de reconsideração contra que julgou irregulares as contas do recorrente, com condenação em débito e multa, em razão de irregularidades verificadas na execução de contratos do órgão.

Dpf - SUPERINT. REGIONAL/AM - MJ.

3. Interessados/Responsáveis/Recorrentes:
3.1. Responsáveis: Aloizio Paes de Lima (XXX.981.794-XX); E. Gomes Trindade (00.809.974/0001-10); Francisco Caninde Fernandes de Macedo (XXX.988.051-XX); Francisco Pereira da Rocha (XXX.323.412-XX); Ivanhoe Martins Fernandes (XXX.530.907-XX); J. Campos (03.057.108/0001-09); Jose Edson Rodrigues de Souza (XXX.811.003-XX); José Domingos Soares (XXX.796.144-XX); M.m.b.de Freitas (05.253.857/0001-37); Maria das Graças Malheiros Monteiro (XXX.225.272-XX); Milton Francisco Gomes de Oliveira (XXX.968.044-XX); Movimaq Comercio e Representacoes Ltda (84.109.008/0001-80).
3.2. Recorrente: José Domingos Soares (XXX.796.144-XX).

13.1. Ministros presentes: Ana Arraes (Presidente), Walton Alencar Rodrigues (Relator), Benjamin Zymler, Aroldo Cedraz, Raimundo Carreiro, Bruno Dantas, Vital do Rêgo e Jorge Oliveira.
13.2. Ministros-Substitutos presentes: Augusto Sherman Cavalcanti, Marcos Bemquerer Costa, André Luís de Carvalho e Weder de Oliveira.

ACORDAO-COMPLETO-2530586

Acórdão de Relação 562/2022 - Plenário

Acórdão de Relação

WALTON ALENCAR RODRIGUES

Ministro Benjamin Zymler.

Tratam os autos de recurso de reconsideração interposto por José Domingos Soares contra o Acórdão 2274/2019-TCU-Plenário, por meio do qual suas contas foram julgadas irregulares com condenação em débito, em solidariedade com outros responsáveis, e imposição de multa.
A deliberação recorrida apresenta o seguinte teor: 
"9.1. considerar revéis os Srs. Ivanhoé Martins Fernandes (CPF XXX.530.907-XX) , José Domingos Soares (CPF XXX.796.144-XX) , Francisco Pereira da Rocha (CPF XXX.323.412-XX) e Milton Francisco Gomes de Oliveira (CPF XXX.968.044-XX) ;
9.2. rejeitar as alegações de defesa dos Srs. Francisco Canindé Fernandes de Macedo (CPF XXX.988.051-XX) , José Edson Rodrigues de Souza (CPF XXX.811.003-XX) e Aloizio Paes de Lima (CPF XXX.981.794-XX) ;
9.3. não se manifestar sobre as razões de justificativas apresentadas pela Sra. Maria das Graças Malheiros Monteiro (CPF XXX.225.272-XX) , cuja responsabilidade deverá ser analisada no âmbito do TC Processo 019.760/2008-7;
9.4. considerar revéis as empresas Movimaq - Comércio e Representação Ltda., J. Campos, E. Gomes Trindade e M. M. B. de Freitas;
9.5. julgar irregulares as contas dos Srs. Francisco Canindé Fernandes de Macedo (CPF XXX.988.051-XX) , Ivanhoé Martins Fernandes (CPF XXX.530.907-XX) , José Edson Rodrigues de Souza (CPF XXX.811.003-XX) , José Domingos Soares (CPF XXX.796.144-XX) , Aloizio Paes de Lima (CPF XXX.981.794-XX) , Francisco Pereira da Rocha (CPF XXX.323.412-XX) e Milton Francisco Gomes de Oliveira (CPF XXX.968.044-XX) , condenando-os solidariamente ao pagamento das quantias a seguir especificadas, com a fixação do prazo de quinze dias, a contar do recebimento das notificações, para comprovarem perante o Tribunal o recolhimento das dívidas aos cofres do Tesouro Nacional, atualizadas monetariamente e acrescidas dos juros de mora, calculados a partir das datas discriminadas até as dos efetivos recolhimentos, na forma prevista na legislação em vigor:
	5ª cadeia de responsabilidade solidária: Francisco Canindé Fernandes de Macedo, Ivanhoé Martins Fernandes, José Edson Rodrigues de Souza e Milton Francisco Gomes de Oliveira;
Valor Histórico do Débito / Data da Ocorrência:
	Data
	NF
	OB
	UG
	Valor (R$) 
	Empresa emissora da NF

	1º/6/2005
	2.766
	900.676
	200.382
	7.960,00
	Movimaq - Comércio e Representação Ltda.

	7/6/2005
	1.104
	900.714
	200.382
	7.970,00
	E. Gomes Trindade

	23/6/2005
	65
	900.810
	200.382
	7.920,00
	M. M. B. de Freitas

	Total
				23.850,00
	
	6ª cadeia de responsabilidade solidária: Francisco Canindé Fernandes de Macedo, Ivanhoé Martins Fernandes, José Domingos Soares e Milton Francisco Gomes de Oliveira;
Valor Histórico do Débito / Data da Ocorrência:
	Data
	NF
	OB
	UG
	Valor (R$) 
	Empresa emissora da NF

	17/5/2005
	2.763 2.764
	900.612
	200.382
	6.300,00
	Movimaq - Comércio e Representação Ltda.

	3/8/2005
	2.785
	901.032
	200.382
	7.960,00
	Movimaq - Comércio e Representação Ltda.

	15/3/2005
	2.755
	900.165
	200.382
	7.922,00
	Movimaq - Comércio e Representação Ltda.

	10/2/2005
	189
	900.096
	200.382
	8.000,00
	J. Campos

	3/5/2005
	372
	900.492
	200.382
	7.200,00
	J. Campos

	15/3/2005
	192
	900.164
	200.382
	7.985,00
	J. Campos

	10/2/2005
	1.082
	900.110
	200.382
	7.960,00
	E. Gomes Trindade

	4/4/2005
	472
	900.313
	200.382
	7.990,00
	E. Gomes Trindade

	21/3/2005
	1.087
	900.203
	200.382
	7.980,00
	E. Gomes Trindade

	15/3/2005
	1.084
	900.165
	200.382
	7.980,00
	E. Gomes Trindade

	17/5/2005
	1.100
	900.613
	200.382
	7.950,00
	E. Gomes Trindade

	10/2/2005
	59
	900.103
	200.382
	7.760,00
	M. M. B. de Freitas

	15/3/2005
	60
	900.171
	200.382
	3.310,00
	M. M. B. de Freitas

	31/5/2005
	64
	900.664
	200.382
	7.710,00
	M. M. B. de Freitas

	Total
				104.007,00
	
	7ª cadeia de responsabilidade solidária: Francisco Canindé Fernandes de Macedo, Ivanhoé Martins Fernandes, Aloizio Paes de Lima e Milton Francisco Gomes de Oliveira;
Valor Histórico do Débito / Data da Ocorrência:
	Data
	NF
	OB
	UG
	Valor (R$) 
	Empresa emissora da NF

	14/4/2005
	194
	900.402
	200.382
	7.994,00
	J. Campos

	17/5/2005
	196
	900.615
	200.382
	7.950,00
	J. Campos

	14/4/2005
	61
	900.404
	200.382
	7.920,00
	M. M. B. de Freitas

	Total
				23.864,00
	
	8ª cadeia de responsabilidade solidária: Francisco Canindé Fernandes de Macedo, Ivanhoé Martins Fernandes, Francisco Pereira da Rocha e Milton Francisco Gomes de Oliveira;
Valor Histórico do Débito / Data da Ocorrência:
	Data
	NF
	OB
	UG
	Valor (R$) 
	Empresa emissora da NF

	4/7/2005
	2.771
	900.853
	200.382
	7.820,00
	Movimaq - Comércio e Representação Ltda.

	26/8/2005
	2.789
	901.174
	200.382
	7.522,59
	Movimaq - Comércio e Representação Ltda.

	Total
				15.342,59
	
	9ª cadeia de responsabilidade solidária: Francisco Canindé Fernandes de Macedo, Ivanhoé Martins Fernandes e Milton Francisco Gomes de Oliveira;
Valor Histórico do Débito / Data da Ocorrência:
	Data
	NF
	OB
	UG
	Valor (R$) 
	Empresa emissora da NF

	22/7/2005
	2.777
	900.996
	200.382
	7.990,00
	Movimaq - Comércio e Representação Ltda.

	29/9/2005
	2.796
	901.314
	200.382
	5.218,07
	Movimaq - Comércio e Representação Ltda.

	31/5/2005
	374
	900.662
	200.382
	7.915,00
	J. Campos

	22/7/2005
	553
	900.979
	200.382
	8.000,00
	E. Gomes Trindade

	20/5/2005
	63
	900.627
	200.382
	3.030,00
	M. M. B. de Freitas

	Total
				32.153,07
	
9.6. aplicar aos Srs. Francisco Canindé Fernandes de Macedo (CPF XXX.988.051-XX) , Ivanhoé Martins Fernandes (CPF XXX.530.907-XX) , José Edson Rodrigues de Souza (CPF XXX.811.003-XX) , José Domingos Soares (CPF XXX.796.144-XX) , Aloizio Paes de Lima (CPF XXX.981.794-XX) , Francisco Pereira da Rocha (CPF XXX.323.412-XX) e Milton Francisco Gomes de Oliveira (CPF XXX.968.044-XX) , individualmente, a multa prevista nos arts. 57 da Lei 8.443/1992 e 267 do Regimento Interno do TCU, nos valores a seguir especificados, com a fixação do prazo de quinze dias, a contar do recebimento das notificações, para comprovarem perante o Tribunal, consoante disposto no art. 214, III, alínea "a", do Regimento Interno desta Corte de Contas, o recolhimento das dívidas aos cofres do Tesouro Nacional, atualizadas monetariamente desde a data deste acórdão até as datas dos efetivos recolhimentos, se forem pagas após o vencimento, na forma da legislação em vigor:
	Responsável
	Valor da multa (em R$) 

	Francisco Canindé Fernandes de Macedo
	83.000,00

	Ivanhoé Martins Fernandes
	83.000,00

	José Edson Rodrigues de Souza
	10.000,00

	José Domingos Soares
	43.000,00

	Aloizio Paes de Lima 
	10.000,00

	Francisco Pereira da Rocha
	6.000,00

	Milton Francisco Gomes de Oliveira
	83.000,00

9.7. em conformidade com o disposto nos arts. 46 da Lei 8.443/1992 e 271 do Regimento Interno do TCU, declarar inidôneas, por dois anos, para participarem de licitação na administração pública federal, as empresas Movimaq - Comércio e Representação Ltda. (CNPJ 84.109.008/0001-80) ; J. Campos (CNPJ 03.057.108/0001-09) ; E. Gomes Trindade (CNPJ 00.809.974/0001-10) e M. M. B. de Freitas (CNPJ 05.253.857/0001-37) ;
9.8. autorizar, desde logo, nos termos do art. 28, II, da Lei 8.443/1992, a cobrança judicial das dívidas, caso não sejam atendidas as notificações;
9.9. autorizar, caso seja solicitado, o pagamento das dívidas em até 36 parcelas mensais e consecutivas, nos termos dos arts. 26 da Lei 8.443/1992 e 217 do Regimento Interno do TCU, fixando o prazo de quinze dias, a contar do recebimento das notificações, para comprovarem perante o Tribunal o recolhimento da primeira parcela, e de trinta dias, a contar da parcela anterior, para comprovarem o recolhimento das demais parcelas, devendo incidir sobre cada valor mensal, atualizado monetariamente, os juros de mora devidos, na forma prevista na legislação em vigor;
9.10. alertar o responsável que requerer o parcelamento de que a falta de comprovação do recolhimento de qualquer parcela importará o vencimento antecipado do saldo devedor, nos termos do § 2º do art. 217 do Regimento Interno deste Tribunal;
9.11. dar ciência deste acórdão ao Procurador-Chefe da Procuradoria da República no Estado do Amazonas, nos termos dos arts. 16, § 3º, da Lei 8.443/1992 e 209, § 7º, do Regimento Interno do TCU, para a adoção das medidas que entender cabíveis; e
9.12. encaminhar cópia deste acórdão, bem como do relatório e do voto que o fundamentaram, para a 4ª Vara Federal da Seção Judiciária no Estado do Amazonas, fazendo menção ao processo 2006.32.00.000083-1, que tramita naquela unidade judiciária".
As irregularidades apuradas nestes autos foram identificadas a partir de representação formulada pelo Ministério Público Federal, relativa a licitações e contratos, com reflexos nos exercícios de 2001 a 2005, matéria também objeto dos inquéritos policiais 748/2005, 128/2007, 129/2007, 130/2007 e 263/2007.
No âmbito do TC Processo 019.760/2008-7, foram identificadas 40 cadeias de responsabilidade solidária para efeito de citação de responsáveis, além de seis destinatários de audiências, perfazendo um total de 25 pessoas físicas e 37 empresas, o que resultou na constituição de dez tomadas de contas especiais com escopos específicos.
Nestes autos, foram analisados pagamentos por serviços - não prestados - de manutenção de aparelhos elétricos, bem como despesas relativas à aquisição de motores de embarcações que, por sua vez, não foram entregues, conforme apurado no inquérito policial 748/2005.
O ora recorrente foi citado por "atestar fraudulentamente o recebimento de notas fiscais, ou seja, sem que tenha havido a respectiva aquisição de bens ou serviços" e, uma vez caracterizada sua revelia, foi condenado, em solidariedade com outros responsáveis, pelas irregularidades descritas.
Irresignado, aduz o seguinte, in verbis:
" (...) O signatário é funcionário público federal (hoje inativo) exercendo o cargo de Agente de Portaria, tendo ingressado no serviço público federal em 02/04/1985, e toda vida de atividade, sempre primando pela melhor conduta de acordo com as normas do servidor público.  
O presente RECURSO DE RECONSIDERAÇÃO, atinge principalmente todos os fatos atribuídos de forma injusta a este servidor público que ao longo dos anos nada fez a não ser cumprir ordens, ordens estas legítimas emanadas de um Gestor. Destaque-se, a humilde função exercida por este signatário que não permitia aliás questionar quaisquer determinações de gestores, estes sim responsáveis pela gerência do órgão no período abrangido pela TC O12.413/2017-8. Não pratiquei e nem tampouco permiti que outrem praticasse qualquer ato que viesse a dilapidar o patrimônio público, razão pela qual me insurjo contra tal condenação por achá-la injusta e desproporcional, uma vez que se fiz, fui levado a assinar algum documento que tenha causado algum dano ao erário público não o fiz dolosamente. 
Destaque-se que, a minha função exercida no período abrangido pela TC Processo 012.413/2017-8, foram apenas atos de atestar algumas notas fiscais, a mando do gestor da unidade, e que, apesar dos crivos rigorosos dos órgãos de controles (auditorias) , não foi de forma alguma alertado como irregulares ou criminosos a época. Razão pela qual este signatário não tomou providências para sanear qualquer ato reprovável que estivesse acontecendo, principalmente em relação aos atos praticado por este signatário.
Por oportuno anexo cópia dos meus extratos da minha conta corrente referente ao período dos fatos em questão de 01/2001 a 12/2005, e minhas fichas financeiras do mesmo período, como também os últimos extratos bancários meus contracheques dos últimos meses como provas que não tenho condições de ser solidários". 
O recurso intentado foi analisado nos seguintes termos:
"6.1.	Defende-se, em síntese, no recurso a ausência da prática de qualquer ato tendente a "dilapidar o patrimônio público" e que somente atuou cumprindo "ordens, ordens estas legítimas emanadas de um gestor".
6.2.	Destaca que sua atuação consistiu apenas em "atestar algumas notas fiscais, a mando do gestor da unidade, e que, apesar dos crivos rigorosos dos órgãos de controles (auditorias) , não foram de forma alguma alertado como irregulares ou criminosos a época". Ademais, alega que se foi "levado a assinar algum documento que tenha causado dano ao erário público, não o fez dolosamente".
6.3.	Ademais colaciona aos autos extratos bancários que demonstrariam que ele não obteve qualquer proveito financeiro decorrente de sua atuação. 
Análise:
6.4.	Verifica-se que o responsável foi condenado por ter atestados notas fiscais cujos objetos não foram efetivamente entregues.
6.5.	Observa-se, portanto, que não há como, caso as provas emprestadas sejam consideradas válidas e suficientes como afastar a conduta e sua efetiva participação e contribuição para as irregularidades.
6.6.	Ademais, não o socorre a ausência de obtenção de proveito financeiro, pois, deve-se ter em mente que todo aquele que causa prejuízo a outrem, dolosa ou culposamente, tem o dever de indenizar, dever esse que, na área pública, é operacionalizado pela Tomada de Contas Especial, instrumental de concretização do devido ressarcimento.
6.7.	O valor imputado (débito) trata-se tão somente do dever do gestor de ressarcir, de indenizar, uma vez que restou caracterizada a participação e contribuição para o ilícito.
6.8.	O dever de indenizar nasce do dano causado por culpa do agente. São irrelevantes o dolo ou a prova de que tenha obtido benefício para si ou para seus familiares. A presença de dolo, de má-fé e de eventual locupletamento são circunstâncias que, quando presentes, conferem maior gravidade ao ato ilícito.
6.9.	A ausência de dolo, má-fé e de locupletamento por parte do responsável não o exime do dever de recompor o dano a que deu causa por meio de atuação imprudente e desautorizada.
6.10.	Dessa forma, subsistem os fundamentos expostos na condenação realizada por esta Corte de Contas". 	
No restante, a instrução técnica discorre sobre questões não suscitadas pelo recorrente, notadamente a eventual prescrição do débito e da multa, bem como a validade das provas emprestadas.
 Após concluir pela não ocorrência da prescrição e pela possibilidade de o TCU utilizar depoimentos obtidos no inquérito policial como meios de prova, propõe o conhecimento e o desprovimento do recurso.
O Ministério Público manifestou-se de acordo com essa proposta.

Léo da Silva Alves (7621/OAB-DF) e Gustavo Di Angellis da Silva Alves (40.561/OAB-DF), representando Maria das Graças Malheiros Monteiro; Joao Pontes Rocha Filho (15087/OAB-CE), Dorothy Miranda da Silva (13077/OAB-CE) e outros, representando Jose Edson Rodrigues de Souza; Fábio Nunes Bandeira de Melo (4331/OAB-AM), Larissa Oliveira de Sousa (14.193/OAB-AM) e outros, representando Aloizio Pais de Lima; Maria Glades Ribeiro dos Santos (2144/OAB-AM) e Rafael Albuquerque Gomes de Oliveira (4831/OAB-AM), representando Milton Francisco Gomes de Oliveira.

Subprocurador-Geral Paulo Soares Bugarin.

RECURSO DE RECONSIDERAÇÃO. SERVIDOR QUE ASTESTOU RECEBIMENTO DE MERCADORIAS E SERVIÇOS NÃO ENTREGUES. AUSÊNCIA DE DOLO OU LOCUPLETAMENTO. SUPOSTO CUMPRIMENTO DE ORDENS. CONHECIMENTO. DESPROVIMENTO.

TOMADA DE CONTAS ESPECIAL (TCE)

Secretaria de Recursos (Serur); Secretaria de Controle Externo de Tomada de Contas Especial (SecexTCE).

Tratam os autos de recurso de reconsideração interposto por José Domingos Soares contra o Acórdão 2274/2019-TCU-Plenário, por meio do qual suas contas foram julgadas irregulares com condenação em débito, em solidariedade com outros responsáveis, e imposição de multa.
Conheço do recurso, uma vez atendidos os requisitos atinentes à espécie.
No mérito, acompanho os pareceres uniformes pelo desprovimento do apelo.
O recorrente reconhece ter atestado notas fiscais a pedido de outrem, sem verificar se houve ou não o fornecimento de bens ou serviços. A ausência de dolo, má-fé e de locupletamento por parte do responsável não o exime do dever de recompor o dano a que deu causa por meio de sua conduta culposa.
Uma vez que não foram infirmados os fundamentos da decisão recorrida, nego provimento ao recurso.
Ante o exposto, acolho os pareceres, que incorporo às razões de decidir, e voto por que o Tribunal adote o Acórdão que ora submeto à apreciação deste Colegiado.
TCU, Sala das Sessões, em 1º de dezembro de 2021.
WALTON ALENCAR RODRIGUES 
Relator